【裁判字號】    97,台上,5929
【裁判日期】    971120
【裁判案由】    殺人等罪
【裁判全文】
最高法院刑事判決            九十七年度台上字第五九二九號
上  訴  人  甲○○
選任辯護人  張淑琪律師
上  訴  人  乙○○
            丙○○
上  一  人
選任辯護人  張繼準律師
上列上訴人等因殺人等罪案件，不服台灣高等法院台中分院中華
民國九十七年六月五日第二審更審判決（九十三年度上重更(一)字
第五一號，起訴案號：台灣彰化地方法院檢察署九十一年度偵字
第三七三六、五六二九號，九十二年度偵字第一八九五、一八九
七、一九０一、一九八八、二一五二、四三九０號，九十二年度
偵緝字第一０六號），提起上訴，本院判決如下：
    主  文
原判決關於其附表三編號３、７所示乙○○、甲○○殺人及編號
９、10、13所示甲○○、丙○○意圖勒贖而擄人部分撤銷，發回
台灣高等法院台中分院。
其他上訴駁回。
    理  由
壹、撤銷發回（即原判決附表三編號３、７乙○○、甲○○殺人
及編號９、10、13甲○○、丙○○意圖勒贖而擄人）部分：
本件原判決認定上訴人甲○○、乙○○及丙○○分別有其事實欄
六、八、九所載之犯行，因而撤銷第一審關於各該部分科刑之判
決，改判論甲○○以如其附表三編號７、９、10示之罪，各處如
該附表三編號７、９、10所示之刑；論乙○○以如其附表三編號
３所示之罪，處如該附表三編號３所示之刑；論丙○○以如其附
表三編號13所示之罪，處如該附表三編號13所示之刑；並均宣告
相關之從刑；固非無見。
惟查：(一)、刑法第三百四十七條第五項前段所謂未經取贖而釋放
被害人，係指犯擄人勒贖罪，其行為人未經取贖，即自動終止勒
贖之意思而釋放被害人而言。如已取得部分贖款，或與被擄人談
妥條件，將被擄人釋放，限令其於一定期間籌款交付者，其釋放
既非出於自動終止勒贖之意思，即與該規定不合，自無必須減刑
寬典之適用。原判決事實欄第八、九段認定：甲○○、乙○○（
關於擄人勒贖部分，業經判刑確定）先後分別與丙○○、許永專
等人，擄走被害人蔡雨霖、張源昌，置於實力支配之下，進而實
施勒贖行為，且於談妥條件即蔡雨霖承諾給付新台幣（下同）八
百萬元、張源昌同意給付一千二百萬元，張源昌部分並取得縣議
員洪進南之保證後，始允蔡雨霖及張源昌離去，嗣蔡雨霖並交付
一百五十萬元之部分贖款予甲○○等人，而張源昌部分則因家屬
報警始未依約取贖等情。如若認定無誤，上訴人等仍有取贖之意
思，渠等釋放蔡雨霖、張源昌既非出於自動終止勒贖之意思，即
與刑法第三百四十七條第五項前段所謂未經取贖而釋放被害人之
規定不合，原判決卻適用上揭規定予以減輕其刑（見原判決第九
五頁第五至八行），洵有適用法則不當之違法。(二)、被告以外之
人於審判外之言詞或書面陳述，除法律有規定者外，不得作為證
據，刑事訴訟法第一百五十九條第一項定有明文。而所謂法律有
規定者，即包括同法第一百五十九條之一至第一百五十九條之五
所規定傳聞證據具有證據能力之例外情形。故如欲採被告以外之
人於審判外之言詞或書面陳述，必須符合法律所規定之例外情形
，方得認其審判外之陳述或書證有證據能力，並須於判決中具體
說明其符合傳聞證據例外可信之情況及心證理由，否則即有違證
據法則及判決不備理由之違法。本件原判決援引彰化縣警察局彰
化分局民國九十三年一月十三日彰警分刑字第○九三○○一○一
八九號函文及其說明、現場示意圖、槍擊彈孔暨掌紋採取相關位
置圖及彰化基督教醫院法院參考病歷摘要等傳聞證據資為乙○○
槍殺林明勇犯行之論罪依據（見原判決理由第參欄六之(九)、(十)，
原判決第四四至四五頁），但未詳予說明其符合傳聞證據例外可
信之情況，理由尚嫌欠備。(三)、刑事訴訟法第一百五十九條之四
第一款固規定：除顯有不可信之情況外，公務員職務上製作之紀
錄文書、證明文書，亦得為證據。賦予公文書具有證據適格之能
力，作為傳聞證據之除外規定，但其前提要件係「除顯有不可信
之情況外」，並以「紀錄」或「證明」文書作為限制，亦即該公
文書須係得作為被告或犯罪嫌疑人所涉犯罪事實嚴格證明之紀錄
或證明者，始克當之，倘不具此條件，即無證據適格可言。本件
原判決援引之彰化縣警察局刑警隊現場勘查報告表、刑案現場勘
查報告（見原判決理由第欄六之(十)，原判決第四五頁第六至八
行、第十二至十四行），均屬被告以外之人於審判外所為之書面
陳述。是該等報告（表），是否屬警員製作之「紀錄」文書、「
證明」文書？有無「顯有不可信之情況」？是否符合刑事訴訟法
第一百五十九條之四第一款傳聞例外之情形？此與該等報告（表
）有無證據能力、得否作為論處乙○○及甲○○殺害林明勇犯行
之證據至為攸關，原判決或未予說明，或逕認為非供述證據，而
遽作為論罪之依據，同有未當。以上或係上訴意旨所指摘，或為
本院得依職權調查之事項，應認原判決關於其附表三編號３、７
所示乙○○、甲○○殺人及編號９、10、13所示甲○○、丙○○
意圖勒贖而擄人部分，仍有撤銷發回更審之原因。
貳、上訴駁回（即附表三編號１、２、５、８、11、12所示未經
許可無故持有衝鋒槍、子彈、對楊民永殺人未遂、對陳俊良等人
加重強盜）部分：
按刑事訴訟法第三百七十七條規定：上訴於第三審法院，非以判
決違背法令為理由，不得為之；是提起第三審上訴，應以原判決
違背法令為理由，係屬法定要件。如果上訴理由書狀並非依據卷
內訴訟資料，具體指摘原判決不適用何種法則或如何適用不當，
或所指摘原判決違法情事，顯與法律規定得為第三審上訴理由之
違法情形不相適合時，均應認其上訴為違背法律上之程式，予以
駁回。本件原判決認定甲○○、乙○○及丙○○分別有其事實欄
一、四、五、七、十至十三所載之犯行，因而撤銷第一審關於各
該部分科刑之判決，改判論甲○○以如其附表三編號５、８所示
之罪，各處如該附表三編號５、８所示之刑；論乙○○以如其附
表三編號１、２所示之罪，各處如該附表三編號１、２所示之刑
；論丙○○以如其附表三編號11、12所示之罪，各處如該附表三
編號11、12所示之刑；並均宣告相關之從刑及就附表三編號１、
５、11部分諭知罰金如易服勞役之折算標準，已詳細說明其所憑
證據及認定之理由，俱有卷存之證據資料可資覆按。從形式上觀
察，原判決並無違背法令情形。甲○○上訴意旨略以：(一)、原判
決既認定伊加入乙○○及許永專共組之犯罪集團，進而共同持有
系爭槍、彈先後犯下如原判決附表三所示罪行，則該等罪行間應
具有方法、目的之牽連關係，原判決仍論以數罪併罰，適用法則
洵有未洽。又依原判決事實認定及乙○○之供述，乙○○等人購
入如原判決附表（下稱附表）一編號Ａ、Ｂ、Ｃ、Ｄ、Ｅ、Ｆ、
Ｈ、Ｎ、Ｏ、Ｐ所示槍枝時，伊並未參與，伊須向乙○○商借方
得使用，原判決逕論伊與乙○○共同持有其中編號Ｂ、Ｄ、Ｅ、
Ｎ、Ｏ、Ｐ槍枝，亦有違誤。(二)、伊對陳俊良所犯強盜罪及對蔡
雨霖、張源昌所犯擄人勒贖罪行係基於一個預定犯罪計畫所犯，
應論以連續犯。乙○○上訴意旨略稱：(一)、伊所犯持有烏茲衝鋒
槍部分與殺人未遂罪有方法結果關係，而殺人未遂與殺人部分則
係基於概括犯意，原判決卻予分論併罰，自有未洽。(二)、伊係確
認楊民永住宅屋內無人始開槍射擊，自無殺人故意，原判決逕為
伊不利之認定，理由欠備。又伊就本案並非居於發動或主導地位
，犯後深感愧疚，應予從輕處刑。(三)、附表一編號Ｇ所示九二貝
瑞塔手槍，係共同被告甲○○向綽號「阿呆」之不詳男子借得持
用，伊始終未予持用，原判決就此部分仍論伊以共同持有槍枝罪
行，殊屬違法。又伊持有附表一編號Ｃ、Ｆ、Ｈ所示之烏茲衝鋒
槍及手槍之時間，係在前受有期徒刑執行完畢後逾五年所犯，原
判決併論以累犯而加重其刑，於法同有未合。丙○○上訴意旨則
稱：(一)、檢察官並未就伊與乙○○及甲○○共同持有附表一編號
Ｃ烏茲衝鋒槍之犯罪事實加以起訴及追加起訴，該部分之犯罪事
實與其所涉其餘犯罪亦無裁判上一罪關係，自非起訴效力所及，
原審逕就此部分予以判決，顯有未受請求之事項予以判決之違法
。(二)、原判決逕採共同被告甲○○警詢陳述，為伊與甲○○犯加
重強盜罪之論罪基礎，有違證據法則。況伊及證人甲○○、乙○
○於原審之證詞，僅能證明伊曾於案發當日前往被害人陳俊良經
營之「詣榮國際有限公司」，然無法證明伊有不法所有意圖之主
觀犯意，原判決據為不利伊之認定，亦嫌理由欠備云云。惟查：
證據之取捨及證據證明力如何，均屬事實審法院得自由裁量、判
斷之職權，苟其此項裁量、判斷，並不悖乎通常一般之人日常生
活經驗之定則或論理法則，又於判決內論敘其何以作此判斷之心
證理由者，即不得任意指摘其為違法，據為提起第三審上訴之合
法理由。本件原判決已敘明其憑以認定：甲○○共同持有附表一
編號Ｂ、Ｄ、Ｅ、Ｎ、Ｏ、Ｐ槍枝、乙○○有殺人未遂犯行、共
同持有附表一編號Ｇ槍枝、丙○○有不法所有意圖及加重強盜犯
行等情之證據及理由，復說明甲○○之警詢供述合於傳聞法則例
外情形，具有證據能力之理由，核屬原審採證認事職權之適法行
使，且與證據法則亦無違背，甲○○上訴意旨(一)之後段、乙○○
上訴意旨(二)、(三)之前段、丙○○上訴意旨(二)執以指摘，均非適法
之第三審上訴理由。又刑法修正前，若意圖犯罪而持有槍、彈，
嗣果以該槍、彈犯罪，應認其持有槍、彈與所犯他罪間，有手段
、目的牽連關係，應依修正前刑法第五十五條規定從一重處斷；
惟若單純持有槍、彈或具意圖所犯之罪為該他罪以外之其他犯罪
，以後另行起意以該槍、彈另犯其他之罪，則其所犯持有槍、彈
罪與該其他罪名間，即難認有牽連關係，應屬數罪併罰。又刑法
上之連續犯，須以行為人於犯罪之初，自始基於一個概括之犯意
，欲連續實施數個犯罪構成要件相同罪名之行為，始足當之；若
中途另行起意，縱所犯為同一罪名，究屬數罪併罰之問題，而非
連續犯。原判決已說明甲○○係於八十七年十一月間起即持有系
爭槍、彈，直至九十年七月十三日始持以與乙○○、許永專等人
為本件其餘犯罪行為，其間相隔二年有餘；而乙○○持有系爭槍
、彈之初，並無持以殺人之意，顯係事後另行起意，難認渠等持
有槍、彈之目的係在為本件其他犯罪使用，而就其所犯數罪予以
分論併罰；復說明甲○○對陳俊良所犯強盜罪與其所犯擄人勒贖
罪，構成要件互不相同，且非基於概括犯意，難認係在同一個預
定犯罪計畫以內；而乙○○於九十年十二月二十四日之殺人未遂
犯行與其九十一年一月十八日之殺人既遂行為，時間前後相距約
近一個月，發生之緣由不同，地點不同，犯意各別，均難認係基
於概括犯意為之，核與修正前刑法連續犯之要件不符，而予分論
併罰，經核於法尚無違誤。甲○○上訴意旨(一)之前段、(二)及乙○
○上訴意旨(一)執此爭執，要非適法。再第一審檢察官起訴書事實
欄七、八已就丙○○持有烏茲衝鋒槍之犯罪事實起訴，原判決就
此部分加以審判，亦無未受請求事項予以判決之違法情形，丙○
○上訴意旨(一)所指，殊屬誤會。而修正後刑法第四十七條第一項
規定，受徒刑之執行完畢，或一部之執行而赦免後，五年以內故
意再犯有期徒刑以上之罪者，為累犯，加重本刑至二分之一。原
判決依憑卷內相關資料及台灣高等法院被告前案紀錄表，認定乙
○○曾因違反槍砲彈藥刀械管制條例案件經判決有期徒刑五月確
定，於八十六年六月十六日易科罰金執行完畢，嗣於八十八年間
起未經許可持有系爭槍、彈，而認乙○○持有系爭槍、彈係於受
徒刑之執行完畢後五年內所犯，依刑法第四十七條第一項累犯規
定加重其刑，經核於法洵無違誤。其餘上訴意旨對原審此部分論
斷，究竟有何違背法令之情形，並未依據卷內資料，為具體之指
摘，自難認係適法之第三審上訴理由，其關於此部分上訴違背法
律上之程式，應予駁回。本件關於此部分係以上訴不合法從程序
上予以駁回，且原審就乙○○部分之科刑，業已說明係依其行為
責任為基礎，盱衡刑法第五十七條所列各項之一切情狀，於法定
刑內為量處其罪刑之依據，核無不法。乙○○請求從輕處刑，無
從審酌；又原判決附表三編號４、６二罪，未據甲○○上訴，均
已確定，併予敘明。
據上論結，應依刑事訴訟法第三百九十七條、第四百零一條、第
三百九十五條前段，判決如主文。
中    華    民    國  九十七  年   十一   月   二十   日
                      最高法院刑事第九庭
                          審判長法官  洪  文  章
                                法官  王  居  財
                                法官  郭  毓  洲
                                法官  黃  梅  月
                                法官  邱  同  印
      本件正本證明與原本無異
                                      書  記  官
中    華    民    國  九十七  年   十一   月  二十五  日
                                                      Ｅ


司法院資訊處製作；財團法人民間司法改革基金會備份。
